【裁判字號】    98,交聲更,27
【裁判日期】    980729
【裁判案由】    聲明異議
【裁判全文】
臺灣臺中地方法院交通事件裁定        98年度交聲更字第27號
原處分機關  交通部公路總局臺中區監理所臺中市監理站
受處分人    甲○○
上列異議人即受處分人因違反道路交通管理處罰條例案件，對於
交通部公路總局臺中區監理所臺中市監理站於民國98年5月12日
所為裁決處分（案號：裁監稽違字第裁61-GE0000000號）不服，
聲明異議，經臺灣高等法院臺中分院以98年度交抗字第665號裁
定，撤銷本院98年度交聲字第1836號裁定有關撤銷原處分關於裁
處受處分人罰鍰新臺幣肆萬伍仟元改為不罰部分，發回本院更為
裁定，本院裁定如下：
    主  文
原處分關於罰鍰逾新臺幣伍仟元部分撤銷。
上開撤銷部分不罰。
    理  由
一、原處分機關交通部公路總局臺中區監理所臺中市監理站略以
    ：受處分人即異議人甲○○（下稱受處分人），騎乘EZV-95
    3號機車，於民國97年4月12日0時35分許，在臺中市○區○
    ○路與自由路口處，因「酒後駕車未肇事，因違規遭警方實
    施酒測，酒側值達0.58MG/L，核定0.55MG/L，超過0.03MG/L
    」之違規，經臺中市警察局第三分局合作派出所以違反道路
    交通事件通知單（單號：中市警交字第GE0000000號）舉發
    ，嗣受處分人於期限內到案，原處分機關遂於98年5月12日
    ，依違反道路交通管理處罰條例第35條第1項第1款，以裁監
    稽違字第裁61-GE0000000號裁處罰鍰新臺幣（下同）45,000
    元，並吊扣駕駛執照12個月（已執行），施以道安講習，逾
    期則依處罰主文規定處分。原處分機關係依法裁罰，並無不
    合云云。
二、本件受處分人聲明異議意旨略以：緩起訴已期滿，監理方面
    請依一罪不二罰，予以免罰等語。
三、經查：
  (一)按汽車駕駛人，駕駛汽車經測試檢定有酒精濃度超過規定標
    準者，處15,000元以上60,000元以下罰鍰，並當場移置保管
    其車輛及吊扣其駕駛執照1年；汽車駕駛人有飲用酒類後其
    吐氣所含酒精濃度超過每公升0.25毫克以上者，不得駕車。
    道路交通管理處罰條例第35條第1項第1款、道路交通安全規
    則第14條第2款與違反道路交通管理事件統一裁罰標準表分
    別定有明文。本件受處分人於案發時、地騎乘前開機車，經
    警攔檢測得其換算呼氣酒精濃度值達每公升0.58毫克，有舉
    發違反道路交通管理事件通知單在卷可憑，是原處分機關交
    通部公路總局臺中區監理所臺中市監理站於98年5月12日，
    依道路交通管理處罰條例第35條第1項第1款之規定，以裁監
    稽違字第裁61-GE0000000號裁決書裁處受處分人罰鍰45,000
    元等情，原無違誤。
  (二)惟按一行為同時觸犯刑事法律及違反行政法上義務規定者，
    依刑事法律處罰之；但其行為應處以「其他種類行政罰」或
    得沒入之物而未經法院宣告沒收者，亦得裁處之；前項行為
    如經不起訴處分或為無罪、免訴、不受理、不付審理之裁判
    確定者，得依違反行政法上義務規定裁處之；本法所稱「其
    他種類行政罰」，指下列裁罰性之不利處分：限制或禁止行
    為之處分：限制或停止營業、「吊扣證照」、命令停工或停
    止使用、禁止行駛、禁止出入港口、機場或特定場所、禁止
    製造、販賣、輸出入、禁止申請或其他限制或禁止為一定行
    為之處分，行政罰法第26條、第2條第1款分別定有明文。然
    依95年2月5日正式施行之行政罰法第26條第1項規定：「一
    行為同時觸犯刑事法律及違反行政法上義務規定者，依刑事
    法律處罰之。但其行為應處以其他種類行政罰或得沒入之物
    而未經法院宣告沒收者，亦得裁處之。」，此乃一行為同時
    造成刑罰法律與行政秩序罰規定發生競合適用之關係時，基
    於「一事不二罰」之法理，經由立法程序確立應以刑罰優先
    為原則，避免行為人承受過度且重複之處罰。此觀該條立法
    理由明確揭示：「一行為同時觸犯刑事法律及違反行政法上
    義務規定時，由於刑罰與行政罰同屬對不法行為之制裁，而
    刑罰之懲罰作用較強，故依刑事法律處罰，即足資警惕時，
    實無一事二罰再處行政罰之必要。且刑事法律處罰，由法院
    依法定程序為之，較符合正當法律程序，應予優先適用。但
    罰鍰以外之沒入或其他種類行政罰，因兼具維護公共秩序之
    作用，為達行政目的，行政機關仍得併予裁處，故為第1項
    但書規定。」，其理益明。是以前揭行政罰法中刑事法律處
    罰優先且不再處以行政秩序罰之目的，既係因為行為人已接
    受刑罰而足資警惕，且已發生懲罰之作用，即無使行為人陷
    於雙重處罰之不利益，則關於刑事法律處罰之範圍自應採取
    實質認定，凡刑事實體法或程序法中所規定客觀上剝奪行為
    人生命、自由、財產權利，主觀上亦因制裁之嚴厲性、痛苦
    性，其強度足以造成心理強制而間接達成矯正教化目的之處
    遇手段，皆應納入其中，而不以形式上符合刑法第32條至第
    34條所定主刑及從刑種類者為限，始與前揭法律規範之意旨
    相符。
  (三)又按刑事訴訟法第253條之2規定，檢察官為緩起訴處分，得
    命被告於一定期間內履行「向公庫或指定之公益團體、地方
    自治團體支付一定之金額」，此一命被告為金錢給付的部分
    ，應得被告之同意。命被告為金錢給付部分，並得為民事強
    制執行名義。檢察官課被告以上之負擔，由於此負擔雖非「
    刑罰」，但性質上可謂實質的制裁，解釋上亦屬處罰條例第
    35條第8項所規定之罰金，且造成被告權利受限制的影響。
    則受處分人上開違反刑事法律禁止規範之犯罪事實既已明確
    ，僅因檢察官採取緩起訴處分之替代性刑事處遇手段，未將
    該案逕行起訴或聲請簡易判決處刑，致其後適用之刑事訴訟
    程序有所區別，然就受處分人負有支付一定金額予檢察官指
    定機構之義務觀察，其如未在上開指定期間內確實履行義務
    ，依刑事訴訟法第253條之3第1項第3款之規定，受處分人將
    遭受撤銷緩起訴處分之不利益；反之，倘其確實遵守並履行
    各項緩起訴條件，除非合於刑事訴訟法第260條所定情形之1
    ，否則受處分人即無再就同一案件遭受刑事訴追之虞。從而
    ，受處分人已因上開緩起訴處分而剝奪其財產權，主觀上前
    揭金錢給付義務亦具有強制性、懲罰性，雖不若易科罰金係
    以支付金錢作為自由刑之替代，惟經由緩起訴處分條件之履
    行使其免於遭檢察官發動起訴程序，仍具有替代刑罰之效果
    ，廣義而言，應屬前揭所稱之「實質刑事法律處罰」，而有
    行政罰法第26條第1項「一事不二罰」規定之適用。道路交
    通主管機關對於汽車駕駛人酒後駕車之行為，依道路交通管
    理處罰條例第35條第1項第1款規定予以裁罰，係對行為人違
    反行政法上義務規定之行政罰，而汽車駕駛人酒後駕車之行
    為，經測試檢定酒精濃度超過規定標準，涉犯刑法第185 條
    之3之公共危險罪嫌者，道路交通主管處罰機關除有上開行
    政罰法第26條第1項但書規定，得處以其他種類行政罰之情
    形外，關於罰鍰部分，即應依上開行政罰法第26條及道路交
    通管理處罰條例第10條規定，移送地方法院檢察署處理，於
    移送後，非有上開行政罰法第26條第2項所定不起訴等事由
    ，得依違反行政法上義務規定裁處者，不得再依道路交通管
    理處罰條例第35條第1項第1款規定，裁處行為人罰鍰之行政
    罰。
  (四)況行政罰法第26條第1項僅規定「依刑事法律處罰之」，並
    未明定應依刑法第33條、第34條所定主從刑罰之種類科罰，
    檢察官命令被告捐款之金錢給付即係依刑事訴訟法第253條
    之2第1項第4款規定所為，自與行政罰法第26條第1項「依刑
    事法律處罰之」之規定，尚無扞格之處，另緩起訴處分所定
    緩起訴期間期滿後，該緩起訴處分將發生禁止對已為緩起訴
    處分之同一犯罪事實再行起訴之效力，即所謂「緩起訴處分
    之實質確定力」（最高法院94年台非字第215號判例參照）
    ，故檢察官所為對於受處分人之緩起訴處分，實已產生實質
    刑罰之效果。再依刑事訴訟法第253條之1規定，有關緩起訴
    處分，需具備之要件亦與不起訴處分之要件有間，且不起訴
    處分係自處分確定時起即發生實體上之確定力，不若緩起訴
    處分於緩起訴處分之期間（即猶豫期間）僅發生形式之確定
    力。因之，倘認行政罰法第26條第2項規定之「不起訴處分」
    包含「緩起訴處分」之情形，是否已逾文義解釋之範圍，實
    有疑問。行政罰法第26條第2項規定既未明文包含「緩起訴
    處分」之類型，而對於人民不利益之規定本不得任意加以擴
    張其適用，自不宜逕認行政罰法第26條第2項之規定於經緩
    起訴處分之情形亦有適用（臺灣高等法院臺南分院96年度交
    抗字第166號裁定意旨參照）。
  (五)至於法務部95年5月25日法律字第0950700393號函雖謂：行
    政罰法第26條第2項所稱「不起訴處分」包括「緩起訴處分
    」在內等語，惟該項乃例外得裁處行政秩序罰之補充規定，
    參諸該條文係將「不起訴處分」、「無罪」、「免訴」、「
    不受理」、「不付審理」等不能證明刑事被告犯罪或未曾使
    其實際接受刑罰之情形逐一臚列，顯然與該條第1項所指發
    生處罰競合之前提要件尚有未合，故有第2項仍依違反行政
    法上義務規定裁處之必要。而緩起訴處分既非不能證明行為
    人之犯罪事實，且有支付一定金額之實質處罰，自與上開行
    政罰法第26條第2項列舉之不起訴處分等情形迥然有別，仍
    無從遽為比擬而為相同之處置。如若不然，則刑事被告如經
    法院循審判程序判處罰金或得以易科罰金之拘役或有期徒刑
    ，均得以援用行政罰法第26條第1項之規定，免於處以行政
    秩序罰之雙重不利益；至於藉由緩起訴處分而節省司法資源
    者，在基於實質懲罰目的而其財產權遭受剝奪之餘，卻仍需
    繳納一定金額之行政罰鍰，其結果勢必降低刑事被告接受緩
    起訴處分之意願，而反噬緩起訴處分替代繁複刑事審判程序
    之制度性機能。準此以言，行政罰法第26條第2項既未將緩
    起訴處分列舉其中，本於「例外規定從嚴解釋」之法理及前
    揭說明，自不能將條文中「不起訴處分」之範圍，擴及於性
    質顯不相同之「緩起訴處分」。且如以上揭法務部函示稱「
    起訴處分」包括「緩起訴處分」在內，則緩起訴猶豫期間內
    受處分人已遵照檢察官命令繳交捐款之緩起訴處分金（已產
    生實質刑罰之效果，一如前述），再受行政裁處罰鍰，苟再
    遭撤銷該緩起訴處分，已繳交捐款緩起訴處分金依法已不得
    請求返還（益徵實質刑罰之效果），復經檢察官起訴，再受
    法院審判施以刑罰制裁，恐生一事數罰之危險，該函示見解
    自難引為論據，附此敘明。而道路交通管理處罰條例第35條
    所規定之裁處，含有罰鍰與吊扣駕照之處分，2者分屬行政罰
    法中之裁罰，有對於過去違反義務行為處罰之「秩序罰」（
    指罰鍰），以及對於預防將來再犯危險之「管制罰」（指吊
    扣駕照）；前者對於過去義務違反而為秩序罰之目的，與刑
    事制裁酒醉駕車所欲達到保護交通安全之目的相同，二者既
    為相同之目的，則處以較重之刑事制裁為已足，自無重複處
    罰行政罰之必要。
  (六)再按，94年12月28日修正公布，95年7月1日施行之道路交通
    管理處罰條例第35條第8款規定：「前項汽車駕駛人，經裁
    判確定處以罰金低於本條例第92條第3項所定最低罰鍰基準
    規定者，應依本條例裁決繳納不足最低罰鍰之部分。」以及
    違反道路交通管理事件統一裁罰基準及處理細則第2條所定
    「違反道路交通管理事件統一裁罰基準表」，即「機車駕駛
    人其吐氣所含酒精濃度超過每公升0.55毫克以上，應處罰鍰
    45000元，並當場移置保管該汽車及吊扣其駕駛執照1年及接
    受道安講習」等相關規定，倘駕駛人所支付之緩起訴處分金
    ，未達道路交通管理處罰條例第92條第3項所定最低罰緩基
    準規定者，仍須補繳不足最低罰緩之部分，始為適法。是酒
    後駕車經檢察官為緩起訴處分，並命被告向公益團體捐款或
    提供義務勞務者，被告係履行檢察官為緩起訴處分命令，此
    等命令名義上雖非刑罰，但仍是一種特殊的處遇措施，造成
    被告之財產減少或義務增加，性質上亦屬干預人民自由之處
    分，與刑事制裁無異，實質上為刑事處罰。故檢察官為緩起
    訴處分並命向公益團體捐款者，其捐款解釋上亦屬道路交通
    管理處罰條例第35條第8項所規定之罰金，監理機關雖不得
    再為行政裁罰，惟若行為人所支付之緩起訴處分金，未達道
    路交通管理處罰條例第92條第3項所訂最低罰鍰基準規定者
    ，依該條例第35條第8項之規定，即須補繳不足最低罰鍰之
    部分，始為適法。因此法院僅得就行為人已依緩起訴處分為
    公益捐款部分予以撤銷（臺灣高等法院臺中分院98年度交抗
    字第102號、97年度交抗字第1080號交通事件裁定參照）。
    如一方面認為行為人依檢察官緩起訴處分命令而為金錢給付
    ，與受刑事處罰無異，依行政罰法第26條之規定，監理機關
    不得再行裁罰；一方面卻又認為該等金錢給付不屬於道路交
    通管理處罰條例第35條第8項所規定之罰金，無需依該項規
    定補繳不足最低罰鍰部分之差額，理由顯有矛盾，若緩起訴
    捐款金額低於最低罰鍰金額，亦有失公平（臺灣高等法院暨
    所屬法院97年法律座談會刑事類提案第39號法律問題研討結
    論足參）。
  (七)綜上，自行政罰法第26條規定之立法意旨為有利於行為人之
    解釋，宜認應受行政裁罰之行為，關於「罰鍰」部分，同一
    事實如經緩起訴處分確定，且緩起訴期滿未經撤銷者，亦有
    行政罰法第26條所定一事不二罰原則之適用。惟監理機關雖
    不得就同一行為再裁處罰鍰，但於緩起訴捐款金額低於最低
    罰鍰金額時，仍應依道路交通管理處罰條例第35條第8項之
    規定，裁處補繳不足最低罰鍰之部分，始為適法。
  (八)經查，本件受處分人於前揭時、地騎乘上開機車，經酒測測
    定呼氣酒精濃度值為0.58MG/L，經臺中市警察局第三分局合
    作派出所依違反道路交通管理處罰條例第35條第1項第1款當
    場舉發，並移送臺灣臺中地方法院檢察署偵辦公共危險罪責
    ，旋經臺灣臺中地方法院檢察署檢察官以97年度速偵字第17
    17號為緩起訴處分，其期間為1年，被告即受處分人並應向
    公庫支付40,000元等情，有舉發違反道路交通管理事件通知
    單及緩起訴處分書附卷足憑，而受處分人亦已臺灣臺中地方
    法院檢察署自行收納款項統一收據1紙附於該署97年度緩字
    第1831號卷可稽。是依前開說明，原處分機關依道路交通管
    理處罰條例第35條第1項第1款規定，對受處分人上開酒後駕
    車之違規行為予以裁罰時，除其行為應處以其他種類行政罰
    即吊扣駕駛執照1年及並施以道安講習，仍得予以裁處外，
    就受處分人違反行政法上義務而應受罰鍰45,000元部分，依
    行政罰法第26條第1項前段規定，即應依刑事法律處罰之，
    不得再依上揭道路交通管理處罰條例等規定裁罰之，僅於緩
    起訴公益捐款（本件為40,000元）不足最低罰鍰金額（本件
    為45,000元）時，得依道路交通管理處罰條例第35條第8項
    規定，裁罰補繳不足之差額（即5000元）部分。然原處分機
    關竟未依道路交通管理處罰條例第35條第8項規定，裁罰補
    繳不足之5000元部分，而仍援引道路交通管理處罰條例第35
    條第1項第1款規定裁處罰鍰45,000元，有違行政罰法第26條
    第1項前段「一事不二罰」之規定，故受處分人就罰鍰40,00
    0元部分之異議為有理由，應予撤銷，並由本院就此部分改
    依道路交通管理處罰條例第35條第8項規定諭知受處分人應
    補繳不足之5000元，以資適法。
四、綜上所述，原處分機關以受處分人有酒精濃度超過標準之行
    為，依道路交通管理處罰條例第35條第1項第1款、違反道路
    交通管理事件統一裁罰基準及處理細則第43條、違反道路交
    通管理事件統一裁罰標準表等規定，裁處受處分人「罰鍰」
    45,000元，並「吊扣駕駛執照」12個月（業已執行吊扣）以
    及「施以道安講習」（業已簽收道安講習單）之處分，其中
    關於裁處罰鍰「逾5,000元之部分」於法不合，自應由本院
    將該部分撤銷，並為不罰之諭知，以資適法。至原處分裁處
    受處分人罰鍰5,000元部份，依上所述，自應由受處分人依
    法繳納，附此敘明（臺灣高等法院臺中分院98年度交抗字第
    135號判決意旨參照）。又受處分人就原處分機關關於「吊
    扣駕駛執照12個月」以及「施以道安講習」部分，雖併有異
    議，惟業經本院駁回該部分異議，且原處分機關亦未就此部
    分抗告而告確定，有臺灣高等法院臺中分院98年度交抗字第
    665號卷可參，併此敘明。
五、據上論斷，應依道路交通管理處罰條例第87條第2項，道路
    交通案件處理辦法第20條前段，裁定如主文。
中    華    民    國    98    年     7    月    29    日
                  臺灣臺中地方法院交通法庭
                      法  官  吳崇道
以上正本證明與原本無異。
如不服本裁定應於送達後5日內向本院提出抗告狀。
                      書記官  黃舜民
中    華    民    國    98    年     7    月    29    日


司法院資訊處製作；財團法人民間司法改革基金會備份。
